臺灣高等法院臺南分院刑事判決
110年度上訴字第1114號
上  訴  人  臺灣嘉義地方檢察署檢察官
被      告  姚望梅
上列上訴人因被告傷害案件，不服臺灣嘉義地方法院110年度訴
字第147號中華民國110年8月31日第一審判決（起訴案號：臺灣
嘉義地方檢察署110年度偵字第1775號），提起上訴，本院判決
如下：
    主  文
上訴駁回。
    理  由
一、公訴意旨略以：被告姚望梅與告訴人尋玲玲係鄰居，雙方於
    民國109年12月26日8時45分許，在嘉義市○區○○里○○路00巷0
    0號前，因廢棄椅架發生糾紛後，姚望梅竟基於傷害之犯意
    ，在與尋玲玲拉扯廢棄椅架（下稱系爭椅架）時用力一推，
    致尋玲玲後仰倒地，而受有「下背挫傷及頭部外傷」之傷害
    。因認被告涉犯刑法第277條第1項之傷害罪嫌等語。
二、按犯罪事實應依證據認定之，無證據不得認定犯罪事實；不
    能證明被告犯罪者，應諭知無罪之判決，刑事訴訟法第154
    條第2項、第301條第1項分別定有明文。又所謂認定犯罪事
    實之證據，係指足以認定被告確有犯罪行為之積極證據而言
    ，如未發現相當證據，或證據不足以證明，自不能以推測或
    擬制之方法，以為裁判基礎。又認定不利於被告之事實，需
    依積極證據，茍積極證據不足為不利於被告事實之認定時，
    即應為有利於被告之認定，更不必有何有利之證據。再者，
    刑事訴訟上證明之資料，無論其為直接證據或間接證據，均
    須達於通常一般人均不致於有所懷疑，而得確信其為真實之
    程度，始得據為有罪之認定，若其關於被告是否犯罪之證明
    未能達此程度，而有合理性懷疑之存在，致使無從形成有罪
    之確信，即不得遽為不利被告之認定（最高法院76年台上字
    第4986號判決先例參照）。刑事訴訟法第161條第1項規定：
    檢察官就被告犯罪事實，應負舉證責任，並指出證明之方法
    ；因此，檢察官對於起訴之犯罪事實，應負提出證據及說服
    之實質舉證責任。倘其所提出之證據，不足為被告有罪之積
    極證明，或其指出證明之方法，無從說服法院以形成被告有
    罪之心證，基於無罪推定之原則，自應為被告無罪判決之諭
    知，最高法院92年度台上字第128號著有判例足資參照。次
    按刑法傷害罪之成立，不僅客觀上須有傷害之行為，且行為
    人於主觀上須具有使人受傷之知與欲，始足當之。又刑法上
    之故意固不以直接故意為必要，間接故意亦屬之。然所謂間
    接故意，則以行為人預見構成犯罪事實之發生，且該發生並
    不違背其本意為要件，兩者缺一不可。是行為人有無傷害之
    故意，應視「個案」之具體情形，依「證據」認定其有傷害
    故意，尚難僅因其有致他人受傷之結果，即一概遽予論罪。
    另按刑法上之過失，係指行為人按其情節應注意，並能注意
    而不注意者，或行為人對於構成要件事實，雖預見其能發生
    而確信其不發生者而言，刑法第14條定有明文，故刑法上過
    失行為之成立，應以行為人對該過失行為所生之構成要件結
    果、因果歷程有客觀預見可能性及主觀預見可能性，且行為
    人基於此預見之可能性，而有違反客觀上之注意義務致構成
    要件事實發生者，始足當之。
三、公訴意旨認被告涉犯上開傷害罪嫌，無非係以：被告之供述
    、告訴人之指訴，證人陳鳳珍、劉邦郎之證述及診斷證明書
    1份等為其主要論據。訊據被告固坦承其與告訴人係鄰居，
    雙方於109年12月26日8時45分許，在嘉義市○區○○里○○路00
    巷00號前，因廢棄椅架發生爭執，姚望梅有要將椅架拖離等
    事實，惟堅詞否認有何傷害犯行，辯稱：我就只有拉著系爭
    椅架走，告訴人連碰都沒有碰到系爭椅架，完全是告訴人自
    導自演，只有假動作，當初我是跟55號鄰居拉扯，告訴人之
    傷勢與我無關等語，經查：
  ㈠被告於前揭時、地有與告訴人互相拉扯系爭椅架，後來告訴
    人有後仰倒地之事實，業據告訴人尋玲玲、證人陳鳳珍於警
    詢、偵訊及原審審理中；證人劉邦郎於警詢、偵訊、原審及
    本院審理中分別證述在卷。且就告訴人當時確有與被告同時
    互相將系爭椅架往自己方向拉去之情節，除據告訴人於原審
    審理時證稱：案發當天被告要把系爭椅架拉走，我不讓她拉
    走，系爭椅架這麼長，我真的拉不動，她太有力，我拉不動
    ，她就這樣推我才向後倒，推一下我就倒了，我第一下用單
    手，第二下用雙手，因為我拉不動，所以我以右手去拉，第
    二下我用左手在去拉的時候拉不動等語（見原審卷第141、1
    43、146至147頁），亦經證人陳鳳珍於原審審理中證稱：我
    看到被告跟告訴人對那個椅子拉扯，那個系爭椅架她們就拉
    過來、拉過去等語（見原審卷第121至122頁）及證人劉邦郎
    於原審審理中證稱：我看到是她們兩個在拉椅子，被告靠過
    來拿了那張椅子就要走，告訴人就從這邊拉住，不讓她拿走
    ，她拿不走，她們就在那邊這樣拉來拉去；就她們兩個人拉
    來拉去，玲玲的力氣可能也沒那麼大，就是說她們這樣拉的
    時候，玲玲就往後仰等語（見原審卷第129頁），互核一致
    。是告訴人當時確有與被告同時互相將系爭椅架往自己方向
    拉去之舉，應堪採信。被告所稱當時告訴人連碰都沒有碰到
    系爭椅架云云，則非可採。
  ㈡另關於告訴人於前揭時、地與被告拉扯系爭椅架後仰倒地後
    ，受有下背挫傷及頭部外傷等事實，亦據告訴人於警詢、偵
    訊及原審審理中證述在卷（同前引卷證），並有告訴人之診
    斷證明書（見警卷第16頁）、衛生福利部嘉義醫院110年3月
    31日嘉醫歷字Z000000000號函暨告訴人之病歷資料（見原審
    卷第27至33頁）附卷可稽。雖被告質疑告訴人上開傷勢與其
    無關，然告訴人於案發當時確有與被告拉扯系爭椅架，告訴
    人有倒地之事實，業據本院認定如前。因告訴人係於與被告
    拉扯當中後仰倒地，而依上開告訴人之診斷證明書及病歷資
    料，其下背挫傷及頭部外傷之傷勢與後仰倒地所可能造成之
    傷勢相符，是以告訴人當時確實因與被告拉扯系爭椅架受有
    上開傷勢之事實，亦堪以認定。
  ㈢既被告於案發當時確實有與告訴人互相拉扯系爭椅架，告訴
    人並受有上開傷勢，則本件被告是否成立傷害罪，自應進一
    步審究：被告於上揭時、地與告訴人互相拉扯系爭椅架時，
    被告當時是否有故意將系爭椅架往告訴人方向推去致使告訴
    人跌倒受傷之主觀犯意？茲析述如次：
  ⒈告訴人於警詢及原審審理中雖均證稱係因遭被告用力推系爭
    椅架導致其跌倒，於原審審理中亦證稱：有親眼看見被告往
    我的方向推等語（見警卷第8至9頁、原審卷第150頁），惟
    細究兩人拉扯過程，依告訴人於原審審理中證稱：拉扯時間
    很快，記得是一、二、三。我要拉拉不動，第二下的時候，
    第三下我就倒了，我第一下用單手，第二下用雙手，因為我
    知道我拉不動，所以右手去拉，第二下我左手再去拉的時候
    拉不動，我就倒了，不知道當時被告是用一隻手還是兩隻手
    ，只知道有力量在，我不能講被告故意，但是她這個反射動
    作我們也沒有想到，我有親眼看見她往我的方向推，當時我
    兩隻手抓住，沒有印象我有沒有出力往我這邊拉等語（見原
    審卷第141、143、146至151頁），顯見告訴人當時為了阻止
    被告將該系爭椅架拉走，便出手拉住系爭椅架另一端並往自
    己方向拉，而當時被告站在系爭椅架另一端亦出手往自己方
    向拉，即被告與告訴人同時拉住該系爭椅架反向施力，形成
    雙方拉住系爭椅架互相拉扯之情形，由於該系爭椅架之椅板
    已遭破壞而剩下鐵架得以抓住，故告訴人當時拉住系爭椅架
    之姿勢已呈些微彎腰之狀態，此業據告訴人於原審審理中證
    述明確（見原審卷第148至149頁），參以當時兩人拉扯時間
    短暫，在告訴人第一下僅用單手抓不住，待第二下以雙手拉
    住系爭椅架後，第三下才倒地情形觀之，若被告持續用力往
    自己方向拉去，則在告訴人以彎腰拉住系爭椅架之姿勢下，
    第一下單手拉不住時，該系爭椅架早該遭被告拖走，然告訴
    人當時並未遭被告拉去，反出手改以雙手抓住系爭椅架後才
    再下一秒倒地，衡情，可知告訴人第二下改以雙手抓住系爭
    椅架時，應有出力抓住之情形，此亦與證人劉邦郎於本院證
    稱：告訴人在用力，告訴人已經在出力等語相符（見原審卷
    第132、139頁）。以物理學角度觀察，在系爭椅架原本受有
    方向相反之兩力各自施力情形下，突然有一方停止施力或另
    一方施以更大拉力，則該系爭椅架當會朝拉力較大之一方移
    動，換言之，當告訴人第二下改以雙手抓住系爭椅架並用力
    往自己方向拉去時，若被告停止施力而不繼續往自己方向拉
    去或施力之力道比告訴人小，則該系爭椅架自然會朝繼續施
    力之告訴人方向移動。而告訴人當時呈現彎腰姿勢，當系爭
    椅架因朝其方向移動而重心不穩倒地之可能性甚高，況當時
    告訴人其實未見被告當時是單手或雙手，亦證稱「不能講被
    告故意，但是這個反射動作我們也沒有想到」，依此尚難認
    被告當時是故意往告訴人方向推去，故告訴人當時之跌倒，
    究竟係因告訴人所施拉力比被告大，或被告單純未繼續施力
    ，導致系爭椅架往告訴人方向移動，而致告訴人跌倒，自有
    可疑。
  ⒉另在場證人陳鳳珍、劉邦郎於警詢時及原審審理中雖均證稱
    有看見被告將系爭椅架往告訴人方向推去，然證人劉邦郎與
    告訴人、證人陳鳳珍於原審證稱其等見聞案發經過之地點並
    不相同，此有告訴人及證人二人標註之案發時位置圖（見原
    審卷第161、165、171頁），證人劉邦郎是否見聞完整案發
    過程，仍有疑義；復經原審進一步確認其等目睹之實際過程
    ，證人陳鳳珍於原審審理時證稱：當時係聽聞她們吵架的聲
    音後，才出來看，後來她們才在拉扯，拉扯時間差不多5至1
    0分鐘，兩個人各自往自己的方向拉，我沒有一直盯著她們
    看，兩個拉過來拉過去，告訴人就往後仰，只看見她們拉扯
    過程當中就倒下來這樣等語（見原審卷第122、126頁），證
    人陳鳳珍除就拉扯過程時間已與告訴人、證人劉邦郎所述不
    符外，其亦未全程仔細觀看過程，其所述案發過程之情節僅
    為兩方拉扯後告訴人即跌倒乙節，至告訴人跌倒之原因，自
    無法從證人陳鳳珍所證述內容得知，是以證人陳鳳珍所述內
    容難以作為補強證據，而為不利於被告之認定。另參以證人
    劉邦郎於原審審理中證稱：被告過來拿了系爭椅架就要走，
    告訴人不讓她拿走，她們就在那邊拉來拉去，就跌倒了，那
    時候還沒吵架，後來告訴人去醫院回來時才吵架，被告拖不
    動就放給她，推下去她就倒了，告訴人跌倒時，系爭椅架還
    在告訴人手上，她們兩個在拉的時候，被告就推過去，當然
    告訴人在用力，被告在用力拖不動，就這麼推過去時，告訴
    人是不是會跌倒，被告拉不動，回頭看到告訴人拉住，被告
    不願意放，就倒推過去，告訴人不願意放，我們拖不動，你
    這樣拉住，頓一下你就倒了，是不是就像推給她，以力使力
    ，你拉不動就會頓一下，告訴人已經在出力了，是不是這樣
    就會跌倒，這是我自己判斷的，這是借力使力，稍微動一下
    ，出力的人就會倒了，這是一定的她們拉扯一、兩下就倒了
    ，過程很快，看到告訴人跌倒後，沒有看到被告動作如何，
    就是看到拉來拉去就跌倒等語（見原審卷第129至130、135
    至140頁），依證人劉邦郎上開於原審所為證述可知，當時
    發生時間短暫，其並未清楚看見被告當時之動作，只見兩人
    拉來拉去，告訴人即跌倒，既證人劉邦郎亦未親眼看見被告
    當時之動作，即無法得知告訴人跌倒之原因為何。又證人劉
    邦郎復於本院審理中證稱：是被告先拉椅子，尋玲玲要把椅
    子搶回來；椅子要往前拉，尋玲玲去抱，她在椅子尾拉住，
    不讓被告拖往前，她拖不動就倒折下去，就倒下去這樣；就
    像拔河，一方出力，另一方沒有出力，突然放手時，另一方
    就會跌倒；被告沒有放手，被告想拖走，尋玲玲阻止被告拖
    走椅子，不讓被告拉走時，被告又轉頭繼續要拉，他拉不動
    時就倒折（台語發音）這樣。（被告有無故意將椅子推往尋
    玲玲方向？）兩人在拉扯。（有無人突然放手？）沒有，當
    時一人拉著，一人要拖走，拖不動的時候那力量就倒折（台
    語發音）下去等語（見本院卷第73、75頁），是依證人劉邦
    郎於本院審理中之上開證述可知，告訴人在與被告拉扯之間
    當時往後倒地，應僅係因雙方拉扯過程中力量不平均之反作
    用力，有如拔河之原理，於雙方拉扯過程中，只要雙方力量
    不平均，過程中即或許會發生一方倒地之情況，此等情況未
    必即可認定是一方故意為之，自難以告訴人於雙方拉扯系爭
    椅架過程中有倒地之情形，即認定被告確有將系爭椅架往告
    訴人方向推去之行為。是以證人劉邦郎於警詢時所述被告將
    系爭椅架往告訴人方向推去，才導致告訴人跌倒，與其於原
    審及本院之證述不同，經交互詰問之結果，應可認定證人劉
    邦郎於警詢之陳述，應是出於其主觀之意見。是以告訴人倒
    地之原因，實無從認定是被告故意往告訴人方向推去或突然
    放手所致。
  ⒊綜上證人尋玲玲、陳鳳珍、劉邦郎之證述，其等關於被告是
    否故意將系爭椅架往告訴人方向推去一節之陳述，彼此間及
    本身先後之陳述均有歧異，且經原審及本院行交互詰問程序
    後，可認其等先前之證述顯係因告訴人倒地之結果而導出之
    個人主觀認知，並非其等親眼見聞，尚無從據此為被告不利
    之認定。被告辯稱無故意傷害行為，核與事實相符，堪予採
    信。
  ㈣再就檢察官上訴意旨及本院蒞庭檢察官之主張認被告應另構
    成過失傷害罪，然：
　⒈按刑法上之過失，係指行為人按其情節應注意，並能注意而
    不注意者，或行為人對於構成要件事實，雖預見其能發生而
    確信其不發生者而言，刑法第14條定有明文，故刑法上過失
    行為之成立，應以行為人對該過失行為所生之構成要件結果
    、因果歷程有客觀預見可能性及主觀預見可能性，且行為人
    基於此預見之可能性，而有違反客觀上之注意義務致構成要
    件事實發生者，始足當之。是以，刑法上之過失犯，以行為
    人對於結果之發生，應注意、能注意而不注意為成立要件，
    且結果之發生，是否有預見之可能，又為其是否能注意而不
    注意之先決問題，如僅就行為人應注意而不注意之點加以論
    斷，而於行為人能否注意之事實關係，未予審認，遽以過失
    罪責相繩，自亦仍嫌未當。承上，前揭告訴人所受傷害，係
    與被告拉扯系爭椅架時所造成，固如前述，然果欲令被告就
    此傷害結果負刑法第284條過失致傷害罪責，尚需探究被告
    與告訴人拉扯系爭椅架時，是否就其行為所致告訴人受有上
    揭傷害之構成要件結果有預見之可能，並基於此預見之可能
    性，而違反客觀上之注意義務致傷害告訴人之過失。
　⒉然查，本件係告訴人於前揭時地在被告欲將系爭椅架拖走之
    際，自後拉扯長椅架，雙方互相拉扯，業如前述。衡以常情
    ，被告與告訴人雙方當時既已就拉扯椅架一事僵持不下、劍
    拔弩張，雙方均處於情緒高張並亟欲將系爭椅架拉往自己方
    向之際，雙方之注意力均放在系爭椅架上，而非在對方身上
    ，於此等情況下，自難要求被告於雙方拉扯之際同時注意告
    訴人是否忽然改變動作或施力大小之細節。是被告主觀上就
    告訴人於當時「因呈現彎腰姿勢，當椅子因朝其方向移動而
    重心不穩倒地」一節，是否有預見可能性，自非毫無疑問，
    故檢察官上訴意旨以「不排除被告有應注意告訴人『當時呈
    現彎腰姿勢，當椅子因朝其方向移動而重心不穩倒地之可能
    性甚高』，而疏未注意『停止施力而不繼續往自己方向拉去或
    施力之力道比告訴人小』」等節，認為被告當時有應注意而
    疏未注意「停止施力而不繼續往自己方向拉去」、「施力之
    力道比告訴人小」之情形，實屬過苛，自無法逕認被告有何
    應避免停止施力而不繼續往自己方向拉去或施力之力道比告
    訴人小之注意義務違反，導致告訴人受有前揭傷害之過失，
    自難遽令被告就告訴人受傷結果負過失傷害罪責。
  ㈤綜上所述，公訴人所舉之證據，無論直接或間接證據，其為
    訴訟上之證明，尚難使通常一般之人不致有所懷疑，而得確
    信被告有上開公訴意旨所指之傷害或過失傷害犯行為真實之
    程度，尚無從說服本院形成被告確有傷害或過失傷害犯行之
    心證，基於罪疑應為有利被告之認定及無罪推定原則，即不
    得遽為不利被告之認定。此外，本院在得依或應依職權調查
    證據之範圍內，復查無其他積極證據足認被告確有公訴意旨
    所指之上揭犯行，揆諸首揭說明及判例意旨，被告犯罪尚屬
    不能證明，自應為被告無罪之諭知。
四、駁回上訴之理由：
    本件依公訴人所舉之證據，無從認定被告確有傷害或過失傷
    害犯行，業如前述。而原審經審理結果，無其他積極證據足
    資證明被告有告訴人所指之傷害犯行，而為被告無罪之諭知
    ，雖未審酌檢察官上訴理由所指被告是否成立過失傷害部分
    ，但結論則無二致，應予維持。檢察官上訴意旨雖指摘原判
    決認事用法違誤，然原判決既無違誤，而應維持，是檢察官
    之上訴，為無理由，應予駁回。
據上論結，應依刑事訴訟法第368條，判決如主文。
本案經臺灣嘉義地方檢察署檢察官陳昭廷提起公訴、同署檢察官
陳則銘提起上訴，臺灣高等檢察署臺南檢察分署檢察官李宛凌到
庭執行職務。
中　　華　　民　　國　　110 　年　　12　　月　　29　　日
                  刑事第四庭    審判長法  官  郭玫利
                                      法  官  林臻嫺
                                      法  官  曾子珍
以上正本證明與原本無異。
檢察官如不服本判決應於收受本判決後20日內向本院提出上訴書
，其未敘述上訴理由者並得於提起上訴後20日內向本院補提理由
書(但應受刑事妥速審判法第9條限制)。
本件被告不得上訴。
　　　　　　　　　　　　　　　　　　　書記官  李淑惠　　
中　　華　　民　　國　　110 　年　　12　　月　　29　　日
刑事妥速審判法第9條：
除前條情形外，第二審法院維持第一審所為無罪判決，提起上訴
之理由，以下列事項為限：
一、判決所適用之法令牴觸憲法。
二、判決違背司法院解釋。
三、判決違背判例。
刑事訴訟法第377條至第379條、第393條第1款之規定，於前項案
件之審理，不適用之。